臺灣士林地方法院刑事判決　　　　　　　93年度交易字第11號
公　訴　人　臺灣士林地方法院檢察署檢察官
被　　　告　丙○○
選任辯護人　陳佳謠律師
　　　　　　吳佳育律師
　　　　　　張修誠律師
上列被告因過失致死等案件，經檢察官提起公訴（92年度偵字第
7374號），本院判決如下：
    主  文
丙○○因過失致人於死，處有期徒刑拾月。緩刑貳年。
    事  實
一、丙○○於民國92年7 月21日17時50分許，駕駛車牌號碼4687
    —FK號（起訴書誤載車牌號碼為「4687—KF」，應予更正）
    自用小客車，沿臺北市內湖區○○○路○ 段由西往東方向行
    駛，於行經民權東路6 段191 巷口欲左轉進入191 巷時，原
    應注意汽車行駛至交岔路口，左轉彎時，應距交岔路口30公
    尺前顯示方向燈或手勢，且轉彎車應讓直行車先行，而依當
    時情形又無不能注意之情事，竟疏未注意及此，未顯示左轉
    方向燈，亦未讓直行車先行，見民權東路6 段西往東方向最
    內側之左轉道已有車輛停等待轉，仍自旁側之直行車道繞過
    上開待轉車輛貿然左轉，適由丁○○騎駛、後座附載黃銘泰
    之車牌號碼AXR —803 號重型機車亦沿台北市○○○路○ 段
    東往西方向行駛至民權東路191 巷口，丙○○剎避不及，致
    其駕駛之車牌號碼4687—FK號自用小客車之右前葉子板、車
    頭前側與丁○○所騎駛之重型機車左側刮擦撞，丁○○所騎
    駛之重型機車之左側車身護板因而撞脫落、破裂，右側車身
    倒地向原行向之右斜前方滑行，丁○○亦往右斜前方彈去；
    至後座附載之黃銘泰則於撞擊後，先重擊丙○○駕駛之車牌
    號碼4687—FK號自用小客車引擎蓋後，復沿原騎乘之車牌號
    碼AXR —803 號重型機車原行進方向之右斜前方彈出。丁○○因此受有右股骨骨折、開放性右脛、腓骨骨折等傷害（過
    失傷害部分，已據告訴人丁○○具狀撤回告訴，詳如後述）
    ，黃銘泰則因此受有下頷左側裂傷、胸部二側挫傷，右側背
    部挫傷、右大腿挫傷骨折暨內出血、左下腿挫傷等傷害。適
    尾隨丁○○騎駛之車牌號碼AXR —803 號重型機車在後同向
    行駛之車牌號碼358 —LW號營業用小客車之駕駛人乙○○見
    狀旋即報案後，丙○○亦以持用之號碼00000000 00 號之行
    動電話撥打119 報警，丁○○、黃銘泰隨即送往臺北市內湖
    區三軍總醫院救治，惟黃銘泰經以胸管引流術、心包膜放液
    術及高級心臟救命術施以急救後，仍於92年7 月22日凌晨0
    時10分許因其胸部挫傷併內出血之創傷導致失血性休克死亡
    ，丁○○經救治後，幸已無礙。丙○○則於肇事後，即以持
    用之號碼0000000000號行動電話報警，並向據報到場處理之
    員警承認自己為肇事人，自首並接受裁判。
二、案經丙○○自首，暨被害人黃銘泰之父戊○○訴由臺北市政
    府警察局內湖分局報請台灣士林地方法院檢察署檢察官相驗
    後偵查起訴。
    理  由
一、訊據被告丙○○固不否認伊於前揭時、地駕駛車牌號碼4687
    —FK號之黑色自用小客車沿臺北市內湖區○○○路○ 段西往
    東方向行駛，行經民權東路6 段191 巷口左轉時，撞擊由丁○○騎駛、後座附載黃銘泰之車牌號碼AXR —803 號重型機
    車，致黃銘泰因此受有下頷左側裂傷、胸部二側挫傷，右側
    背部挫傷、右大腿挫傷骨折暨內出血、左下腿挫傷等傷害，
    嗣並因其胸部挫傷併內出血之創傷導致失血性休克死亡等情
    不諱，惟矢口否認就事故發生有何過失，辯稱：伊行經民權
    東路6 段191 巷口時，有先於內側之左轉道待轉，見對向雖
    有幾台車前來，但距伊約有5 、6 部車身遠，伊覺得仍能安
    全通過，始打左轉方向燈左轉，詎其駕駛之自用小客車之右
    前葉子板即為丁○○騎駛之機車撞及，機車並沿行進方向左
    側與伊駕駛之自用小客車前側擦撞。伊聽到撞擊聲音之後，
    隨即煞車，未再前行云云。然查：
(一)被告於前揭時、地駕駛車牌號碼4687—FK號之黑色自用小客
    車行經民權東路6 段191 巷口左轉時，與丁○○騎駛、後座
    附載黃銘泰之車牌號碼AXR —803 號重型機車相撞擊，致黃
    銘泰因此受有下頷左側裂傷、胸部二側挫傷，右側背部挫傷
    、右大腿挫傷骨折暨內出血、左下腿挫傷等傷害，嗣雖經送
    往三軍總醫院急救，惟仍因失血性休克於92年7 月22日上午
    0 時10分許不治死亡等情，除據證人丁○○、乙○○、到場
    處理員警甲○○證述明確外，尚有道路交通事故現場圖、談
    話紀錄表、臺灣士林地方法院檢察署勘驗筆錄（相卷第36頁
    參照）、臺灣士林地方法院檢察署相驗屍體證明書（相卷第
    40頁參照）、臺灣士林地方法院檢察署驗斷書（相卷第41頁
    至第45頁參照）等附卷可稽，被告此部分之陳述與事實相符
    ，堪予採信。
(二)被告固否認其有過失，並以前揭情詞置辯，惟：
  (1)被告前揭時地肇事前之動向，業據證人即於92年7 月21日17
    時50分許，駕駛車牌號碼358 —LW號營業用小客車，尾隨丁○○同向行進之駕駛人乙○○先後於警詢、偵訊，及本院審
    理時證述略以：伊於92年7 月21日下午駕駛358 —LW號營業
    用小客車，有行經台北市○○○路○ 段191 巷口，當時伊是
    剛好在三軍總醫院載一個客人，之後伊要回去三軍總醫院繼
    續排班，伊那時在最外側車道行駛，出民權隧道口的時候，
    有一群機車先超過伊，被害人的機車是該群機車裡的最後一
    部，當時伊的時速是40公里，機車的車速超過伊車速，伊繼
    續往前行駛，有小小加速，當時道路上的車輛不會很多，伊
    車前視線良好，可以看到肇事之交岔路口。後來看到對向車
    道有一部車輛高速行駛，伊還聽到輪胎摩擦地面的聲音，這
    時伊距離該黑色車輛約60公尺至80公尺左右，然後伊心裡就
    想糟糕了，可能會出事；當時伊在最外側車道，其他車子走
    光了，伊視線可以看到對方車道，伊看到一部黑色車子正在
    左轉，可能是要進入191 巷，後來伊就聽到一聲巨響，是碰
    撞的聲音，這時伊距離肇事巷口約30公尺至40公尺左右，伊
    就看到3 個黑影各自分開，一部機車被彈到右側的人行道草
    叢裡，黑色車輛就停在191 巷口之現場圖所繪位置。從伊聽
    到摩擦聲音到肇事發生，只有幾秒鐘時間。該黑色車輛左轉
    時並沒有打方向燈，且停止後方向燈也未閃動。伊所以會注
    意到被告車子未打方向燈，因為被告當時行向是西往東方向
    ，西往東方向有左轉車道，當時在左轉車道上已有車子待轉
    ，而該待轉之左轉車並不是被告的車子，是另外一台車在那
    邊待轉，而被告車子並沒有行駛左轉專用車道，而是繞過那
    個待轉的車道，從其他車道大角度的轉彎（92年7 月21日警
    詢筆錄，台灣士林地方法院檢察署92年度偵字第7374號卷【
    以下簡稱：7374號卷】第8 頁；92年10月9 日偵訊筆錄，73
    74號卷第63頁；本院93年10月21日審判筆錄第11頁至第20頁
    分別參照）等語。則依證人乙○○上開所證內容，被告不僅
    於行經民權東路6 段191 巷口左轉進入民權東路6 段191 巷
    時未打左轉方向燈，且未依標誌行駛左轉道停車待轉，而係
    逕行繞過停等之待轉車輛，貿然高速左轉。核證人乙○○與
    被告丙○○、被害人丁○○、黃銘泰等人並不相識，亦無怨
    隙，又在偽證重典之心理壓力下為上開證述，稽之其於警詢
    、偵查及本院審理時，就被告未打左轉方向燈、高速左轉等
    基本事實又均迭為前後一致之證述，所證且具體而明確；其
    於事故發生前至事故發生止，所處位置還未到民權東路6 段
    191 巷口，約在丁○○後方60公尺至80公尺、60至40公尺以
    內，視界涵蓋整個交岔路口及對向車道，視線良好，別無障
    礙物，亦無誤認之虞，其證言即具可信之依據。
  (2)再者，告訴人丁○○亦分別於偵訊中指述、本院審理時結證
    稱（92年10月9 日偵訊筆錄、本院93年10月21日審判筆錄參
    照）：伊與黃銘泰是不錯的朋友，因為一起在內湖地區同一
    家公司打工，伊要載黃銘泰回黃銘泰在萬方醫院的租屋處，
    所以92年7 月21日下午5 時50分許才會騎駛車牌號碼AXR —
    803 號重型機車搭載黃銘泰。伊是走民權東路由東向西方向
    ，在進入肇事路口時，伊有與其他車輛一起走，伊也有超越
    一台計程車，到路口之前，已經有與伊同向的車輛在伊前方
    經過路口，伊有放一下油，再繼續騎，之後伊看一下紅綠燈
    ，確定是綠燈才繼續按原方向直直騎過去，當時是行駛在3
    線車道當中的最外側車道。當伊要進入該路口的時候，並無
    車輛與伊併行，整個車道是淨空的，可以看清整個路口。突
    然有一台黑色自用小客車就左轉過來要進巷子口。當伊看到
    該黑色自用小客車時，伊與該車已經距離約2 公尺左右，根
    本連剎車都來不及反應，也來不及做閃避動作，就在紅綠燈
    底下撞到了，是機車左側被撞到，至於撞擊點是靠近車頭或
    是黃銘泰所在的機車後側，伊不記得了，當時伊連自用小客
    車的方向燈都沒看到，因此不知道該車有無打方向燈等語。
    再就丁○○上開所證稽之卷存客觀事證，經查，車牌號碼AX
  　R —803 號重型機車撞擊後，其車損情形係「左側車身撞擊
  　，車身護板撞脫落、破裂」、「右側車身倒地擦痕」；車牌
    號碼4687—FK號之自用小客車之車損情形則為「前車頭保桿
    撞痕（前車頭車牌撞脫落）、前引擎蓋撞凹」，此有台北市
    政府警察局內湖分局交通分隊道路交通事故補充資料表一紙
    （相卷第18頁參照）、交通事故現場照片（相卷第23頁至第
    33頁參照）在卷可考。細譯其車損情形，自用小客車除右前
    車角車頭保險桿且直接留下機車藍色車色之刮擦痕跡外，其
    前車牌且因而脫落，惟機車車頭卻未破損，顯係機車左側與
    自用小客車右前車角圓弧狀之保險桿撞擊後，再沿原行進方
    向之慣性，機車左側與自用小客車前車頭密切刮擦所致，堪
    認2 車直接之撞擊點應在自用小客車右前車頭、以及機車之
    左側無疑。從而，丁○○所證伊騎駛車牌號碼AXR —803 號
    重型機車進入交岔路口前，交岔路口原已淨空，別無車輛影
    響通行，待發現丙○○所駕駛之黑色自用小客車時，距離已
    約2 公尺左右，肇事前伊根本毫無機會採取閃避措施等情，
    除與證人乙○○所證被告高速左轉等節一致外，又與客觀跡
    證相互核符，堪予採信。被告上開所辯，即無可採。
(三)辯護人復為被告辯稱，被告駕駛之車牌號碼4687—FK號之自
    用小客車依道路交通安全規則第102 條第1 項第6 款但書之
    規定，丁○○所騎乘之機車應讓被告駕駛之自用小客車先行
    通過云云。惟查：
  (1)按道路交通安全規則第102 條第1 項第4 款、第6 款分別規
    定：「汽車行駛至交岔路口，其行進、轉彎，應依左列規定
    ：4 、左轉彎時，應距交岔路口30公尺前顯示方向燈或手勢
    ，行至交岔路口中心處左轉，並不得占用來車道搶先左轉；
    6 、轉彎車應讓直行車先行。但直行車尚未進入交岔路口，
    而轉彎車已達中心處開始轉彎，直行車應讓轉彎車先行。」
    。揆其意旨，實係有關「讓車」之規定，旨在確認交岔路口
    之行車順序並藉以劃分道路之路權，以維護交通往來之安全
    。對照上開路權劃分規定以觀，轉彎車僅在直行車尚未進入
    交岔路口，左轉車卻已達中心處開始轉彎，且轉彎車依規定
    行至交岔路口中心開始轉彎時，轉彎車始較直行車取得優先
    路權。證人丁○○既已到庭結證稱：伊要進入該路口的時候
    ，並無車輛與伊併行，整個車道是淨空的，可以看清整個路
    口等語明確，益徵2 車幾近同時進入交岔路口，轉彎車即仍
    應讓直行車先行。況查，台北市○○○路○ 段西往東方向雖
    未設置左轉專用號誌，惟僅有最內側車道可以左轉，此有道
    路交通事故現場圖、現場照片分別在卷可考，矧被告竟未先
    於最內側車道停等待轉，而係由外側繞過已在最內側車道待
    轉之車輛，大角度高速左轉，又未顯示方向燈，均據證人乙○○證述綦詳，而警員甲○○依被告自述之行向所繪之現場
    圖，被告亦未至交岔路口中心，即搶先左轉，復據到場處理
    員警甲○○到庭證述在卷，被告顯已違規在先，揆之前揭路
    權劃分之意旨，縱直行車嗣後始進入路口，仍無從認被告因
    此取得優先路權。
  (2)再參核台北市車輛行車事故鑑定委員會鑑定意見書就本案之
    鑑定結果略以：依道路交通安全規則第102 條第6 款，轉彎
    車應讓直行車先行，丙○○駕駛4687—FK號之自用小客車左
    轉車未讓直行車先行為肇事原因，丁○○則無肇事因素（73
    74號卷第44頁參照）；台北市政府交通局函轉臺北市車輛行
    車事故鑑定覆議委員會鑑定覆議意見書略以：左轉彎車欲左
    轉前，應顯示方向燈或手勢，暫停觀察對向直行車輛動態，
    並研判其車速、距離，確為安全時，始可左轉行駛。據證人
    乙○○證詞丙○○所駕駛之車輛左轉前未顯示方向燈，及左
    轉彎車未讓直行車先行之，為肇事原因，丁○○騎駛之機車
    則為直行車，有優先路權，無肇事因素（7374號卷第69頁參
    照），其鑑定結果均認被告未顯示方向燈，未讓直行車先行
    ，為肇事原因，亦均同此認定，堪認被告丙○○尚不得援引
    前開法條更為主張其有優先路權甚明，被告選任辯護人上揭
    所辯，並不可採。
  (3)查被告丙○○駕車經過台北市○○○路○ 段、同路段191 巷
    之交岔路口，欲左轉進入該191 巷口，屬左轉彎車，丁○○
    騎駛之機車則屬直行車，其所駕駛之自用小客車擬左轉彎時
    ，自應注意前引道路交通安全規則之規定，而肇事當時，天
    候為晴天、日間自然光、無障礙物且視距良好等情形，業據
    丁○○、乙○○分別結證在卷，衡情並無不能注意之情事，
    被告丙○○竟疏未於距交岔路口30公尺前顯示方向燈或手勢
    ，復未行至交岔路口中心處即搶先左轉，未讓直行車先行，
    其有過失至為明確。
(四)至被告另以丁○○就事故之發生亦與有超速之過失云云。經
    查，肇事路段速限為時速50公里，據丁○○自陳當時機車時
    速約即50公里（92年10月9 日偵訊筆錄，7374號卷第62頁參
    照），互核與乙○○所證伊當時時速約40公里，丁○○騎駛
    之機車速度略快於伊等情一致（92年10月9 日偵訊筆錄，73
    74號卷第63頁參照、本院93年10月21日審判筆錄第12頁參照
    ），據此固堪認丁○○騎駛機車確有相當之速度，惟依卷存
    證據尚無從據以確認丁○○當時之行車速度確有超逾時速50
    公里限速，並就本件事故發生與有過失之事實，台北市車輛
    行車事故鑑定委員會鑑定意見書、台北市車輛行車事故鑑定
    覆議委員會鑑定覆議意見書亦均同此認定，俱如前述，應予
    敘明。
二、綜上所述，參互各情，本件事證明確，被告丙○○犯行堪以
    認定，應予依法論科。
三、核被告所為，係犯刑法第276 條第1 項之過失致死罪。又被
    告丙○○於肇事後，旋以持用之號碼0000000000號之行動電
    話撥打119 報警處理，除據被告自陳在卷外，且有台灣大哥
    大股份有限公司0000000000行動電話92年7 月21日雙向通聯
    資料查詢表、台灣大哥大股份有限公司93年11月10日法警字
    第09357607號函（均附本院卷）可稽，嗣且於警員據報前往
    現場處理尚不知何人為犯罪人之際，主動向警員坦承為肇事
    者，此業據證人即當時到場處理之警員甲○○於本院審理時
    結證稱：被告有當場承認伊為肇事者等語屬實（本院93年12
    月9 日審判筆錄第5 頁參照），並有臺北市政府警察局內湖
    分局交通分隊自首調查報告表1 紙附卷可稽（相卷第49頁參
    照，載明「報案人或勤務中心轉來資料未報明肇事人姓名，
    警員前往現場處理時，肇事人在場，並當場承認為肇事人」
    ），其對於未發覺之罪自首而接受裁判，應依刑法第62條前
    段之規定，減輕其刑。爰審酌被告丙○○固仍矢口否認其有
    過失，惟犯後已與被害人之家屬達成和解，且據戊○○具狀
    撤回告訴，分有和解書1 份、刑事撤回告訴狀1 紙存卷可證
    等一切情狀，量處如主文所示之刑，以資警惕。末查，被告
    丙○○前未曾受有期徒刑以上刑之宣告，此有臺灣高等法院
    被告全國前案紀錄表1 紙在卷可參，其因一時駕車疏忽，致
    罹法網，事後雖仍執詞辯解，惟已與被害人黃銘泰家屬達成
    和解，俱如前述，其經此次偵、審程序及科刑判決後，當知
    所警惕，信無再犯之虞，本院綜核其個人及家庭環境各情，
    因認其所受刑之宣告以暫不執行為適當，故併諭知緩刑2 年
    ，以啟自新。
四、公訴意旨另認：被告上開過失行為，亦致丁○○受有右股骨
    骨折、開放性右脛、腓骨骨折等傷害，而認被告另涉刑法第
    284 條第1 項前段之過失傷害罪嫌。惟按告訴乃論之罪，告
    訴人於第一審辯論終結前得撤回其告訴，又告訴經撤回者，
    應諭知不受理之判決，刑事訴訟法第238 條第1 項、第303
    條第3 款分別定有明文。查本件告訴人丁○○告訴被告過失
    傷害案件，起訴書認係觸犯刑法第284 條第1 項前段之罪，
    依同法第287 條前段之規定，須告訴乃論。茲據告訴人丁○○具狀撤回告訴，有刑事撤回告訴狀一紙在卷可稽（附本院
    卷），依照首開說明，原應為不受理判決，惟因檢察官起訴
    意旨認此部分與前開已經本院論罪科刑之過失致死罪間，有
    想像競合之裁判上一罪關係，爰不另為不受理之諭知，併予
    說明。
據上論斷，應依刑事訴訟法第299 條第1 項前段、刑法第276 條
第1 項、第62條前段、第74條第1 款，罰金罰鍰提高標準條例第
1 條前段，判決如主文。
本案經檢察官王巧玲到庭執行職務。
中　　華　　民　　國　　94　　年　　4 　　月　　22　　日
                  刑事第六庭審判長法  官  李育仁
                                  法  官  姜麗香
                                  法  官  許辰舟
以上正本證明與原本無異。
如不服本判決，應於判決送達後10日內，向本院提出上訴狀。
                                  書記官  洪忠改
中　　華　　民　　國　　94　　年　　4 　　月　　25　　日
論罪條文：
中華民國刑法第276條第1 項
 (過失致死罪)
因過失致人於死者，處二年以下有期徒刑、拘役或二千元以下罰
金。
罰金罰鍰提高標準條例第1 條前段
 (罰金罰鍰之提高及其倍數)
依法律應處罰金、罰鍰者，就其原定數額得提高為二倍至十倍。
但法律已依一定比率規定罰金或罰鍰之數額或倍數者，依其規定
。
